臺灣宜蘭地方法院刑事判決
110年度訴字第159號
公  訴  人  臺灣宜蘭地方檢察署檢察官
被      告  劉峯銘



選任辯護人  吳恆輝律師
被      告  黃建皓


選任辯護人  張培源律師
被      告  蘇翎清



上列被告因違反商業會計法等案件，經檢察官提起公訴（108年
度偵字第2824號），本院判決如下：
    主  文
戊○○共同犯詐欺取財罪，處有期徒刑陸月，如易科罰金，以新臺
幣壹仟元折算壹日。未扣案之犯罪所得新臺幣伍拾壹萬貳仟元沒
收，於全部或一部不能沒收或不宜執行沒收時，追徵其價額。
丁○○共同犯行使業務上登載不實文書罪，處有期徒刑貳月，如易
科罰金，以新臺幣壹仟元折算壹日。
己○○共同犯行使業務上登載不實文書罪，處有期徒刑貳月，如易
科罰金，以新臺幣壹仟元折算壹日。
    犯 罪 事 實
一、戊○○係風火山林整合行銷傳播有限公司（址設臺南市○○區○○
    路000巷0號11樓之2，下稱風火山林公司）之實際負責人，
    從事協助學校招生之業務，丁○○、己○○均係戊○○之招生團隊
    成員。林○○（所涉詐欺、偽造文書等罪嫌，業經檢察官為緩
    起訴處分確定）係私立蘭陽技術學院（址設宜蘭縣○○鎮○○路
    00號）校長，負責綜理該校整體校務運作，甲○○（所涉詐欺
    、偽造文書等罪嫌，業經檢察官為緩起訴處分確定）係該校
    教務長，於擔任教務長期間，負責綜理該校教務行政，包含
    學生學籍、選課及成績評定等相關業務，乙○○（所涉詐欺、
    偽造文書等罪嫌，業經檢察官為緩起訴處分確定）係該校招
    生中心主任，負責辦理該校招生相關業務，丙○○（所涉偽造
    文書罪嫌，業經檢察官為緩起訴處分確定）係該校總務長，
    負責綜理該校出納、營繕及採購等業務。緣蘭陽技術學院10
    5學年度單獨招生後，因四技日間部招生狀況不佳，為提高
    四技日間部註冊率，林○○透過友人介紹獲悉戊○○可協助學校
    招生，指示甲○○與戊○○接洽協助招生事宜，兩人於民國105
    年7月間見面洽談後，戊○○要求協助招生之報酬為所招攬學
    生的學費扣除學校管銷等費用的八成，經校長林○○同意其條
    件後，戊○○遂與丁○○、己○○、阮○○（阮○○所涉偽造文書等罪
    嫌，業經檢察官為不起訴處分確定）至宜蘭地區各教會等處
    向原住民招生，宣稱免考試入學、免收學費、週末上課等情
    ，招攬具原住民族身分人士報名就讀。戊○○、丁○○、己○○與
    林淑莉、甲○○、乙○○等人均明知依據蘭陽技術學院105學年
    度四技日間部單獨招生簡章規定，報名學生須參與入學考試
    ，且考試成績須在零分以上方得錄取，亦明知附表所示之李
    雅各等23人於招生簡章規定之報名期限105年8月10日後始報
    名，且未依招生簡章第肆點「考試方試、日期、地點」規定
    ，於105年8月11日參加入學考試，且其等均為每星期六、日
    始能到校上課，竟共同基於行使業務上登載不實文書之犯意
    聯絡，於105年9月24日李雅各等23人至校報到時，未充分使
    其等知悉四技日間部需經入學考試，且須於週一至週五之日
    間上課等情之情況下，即在該學校之大禮堂提供「蘭陽技術
    學院105學年度四技日間部單獨招生報名表」、「105學年度
    第2學期蘭陽技術學院附設專科進修學校轉學生甄試入學報
    名表」等文件給附表所示之學生填寫後，己○○再將附表所示
    學生所填寫之報名表、個人資料等交予不知情之學校職員，
    甲○○取得該等資料後再交給該校乙○○，並指示乙○○補足入學
    考試程序，乙○○未辦理補考程序，即不實登載附表所示學生
    之入學考試分數達到錄取標準之紀錄，再交予該校不知情之
    註冊業務人員將附表所示學生登載為附表所示四技日間部電
    機工程、數位行銷、室內設計、餐旅管理等學系學生之不實
    事項於業務上所掌文書。
二、戊○○與林○○、甲○○、乙○○等人接續前開行使業務上登載不實
    準文書及詐欺取財之犯意聯絡，由蘭陽技術學院之不知情職
    員於105年10月前某日，上網登入「全國技專校院校務基本
    資料庫」，繕打不實之四技日間部在學學生人數並將該電磁
    紀錄傳送給教育部申請106年度整體發展獎勵補助經費而行
    使之。因戊○○與林○○、甲○○、乙○○等人將附表所示23名學生
    編列為四技日間部學生，偽造該校四技日間部新生註冊率達
    百分之72.19之假象，實際上該校日間部新生註冊率僅百分
    之67.11，不足百分之70，致教育部承辦人員陷於錯誤，以
    蘭陽技術學院提供該校虛偽不實之招生及學生在學情形等文
    書紀錄，依據106年度整體發展獎勵補助經費指標核算為新
    臺幣（下同）1155萬27元，扣減百分之30即346萬5008元後
    ，核發給蘭陽技術學院獎勵補助808萬5019元，實際上若依
    據蘭陽技術學院之註冊率百分之67.11，其應獲得之獎勵補
    助應扣減百分之40即462萬11元，於106年4月間向教育部詐
    得106年度獎勵補助經費115萬5003元（462萬11元-346萬500
    8元=115萬5003元），足以生損害於教育部審核獎勵補助經
    費之正確性。
三、戊○○與林○○、甲○○、乙○○再接續前開行使業務上登載不實準
    文書及詐欺取財之犯意聯絡，由甲○○、乙○○將附表所示23名
    學生之個人資料提供給該校之學生事務處後，由不知情之該
    校學生事務處職員於105年12月間某日登入「助學措施平台
    」繕打登錄附表所示23名學生係該校四技日間部原住民學生
    ，將該電磁紀錄傳送給教育部申請學雜費減免補助而行使之
    ，使教育部承辦人員陷於錯誤，於105年12月19日撥付包含
    附表所示23名學生學雜費補助共52萬7741元在內之補助款，
    然附表所示23名學生實際係該校進修學校二專部學生，依規
    定僅能補助共37萬6342元，而以此方式詐得補助款15萬1399
    元（52萬7741元-37萬6342元=15萬1399元），足以生損害於
    教育部審核學雜費減免補助之正確性。
四、戊○○於105年12月間某日向蘭陽技術學院索取約定之報酬，
    蘭陽技術學院為撥款給戊○○，明知蘭陽技術學院並無辦理形
    象廣告託播之公開招標，林淑莉、甲○○、乙○○、丙○○、戊○○
    再接續前開行使業務上登載不實文書之犯意聯絡，由乙○○以
    招生中心為申請單位，製作日期為105年10月19日主旨為委
    託廠商提供整合性廣告行銷之經費申請之簽呈，經甲○○、林
    ○○等人簽核後，再持之請丙○○補行採購程序，戊○○為配合蘭
    陽技術學院上開核撥費用之虛偽程序，由戊○○提供風火山林
    公司、翃倫策略開發有限公司、新澄管理顧問有限公司所製
    作之報價單（分別報價61萬4250元、67萬5000元、78萬7500
    元）交至該校總務處，丙○○指示不知情之事務組組長張○○製
    作日期為105年10月26日之蘭陽技術學院公開招標公告資料
    、主旨為請校長核定「蘭陽技術學院形象廣告託播案」底價
    之簽呈、蘭陽技術學院採購案底價表、蘭陽技術學院於105
    年11月9日14時開標/ 議價/決標/流標/發標紀錄、蘭陽技術
    學院105年11月9日廠商報價減價紀錄表、內容為各廠商對「
    蘭陽技術學院形象廣告託播案」報價之簽呈，復由張○○將各
    文件送交丙○○、乙○○、甲○○、林○○及不知情之會計主任陳○○
    用印，其等分別在印文旁填寫不實之日期「1107」、「1109
    」或「1110」，丙○○並於蘭技陽術學院開標/議決標/留標/ 
    廢標紀錄上，填寫不實之原報價61萬4250元、歷次減價金額
    52萬2000元、51萬8000元、51萬2000元及已進入底價等文字
    ，又製作風火山林公司報價較低擬請該公司播放行銷廣告之
    簽呈給各單位主管簽核，乙○○並提供1張學校形象廣告LED 
    廣告託播照片予丙○○，不知情之蘭陽技術學院財務人員遂於
    106年1月16日撥付51萬2000元給風火山林公司。戊○○並於10
    6年1月16日前某日指示不知情之助理許○○（所涉違反商業會
    計法罪嫌，業經檢察官為不起訴處分確定）以風火山林公司
    名義，開立日期為106年1月，發票號碼為MU00000000，品名
    為「廣告費」、金額51萬2000元之虛偽不實之發票（下稱本
    案統一發票），再於106年1月16日前某日交給不知情之該校
    事務組組長張○○辦理形象廣告標案之核銷而行使之，足以生
    損害於蘭陽技術學院及風火山林公司。
五、案經法務部廉政署移送臺灣宜蘭地方檢察署檢察官偵查起訴
    。
    理  由
壹、程序部分：
一、按被告以外之人於審判外之言詞或書面陳述，除法律有規定
    者外，不得作為證據；又被告以外之人於審判外之陳述，雖
    不符合同法第159條之1至第159條之4之規定，但經當事人於
    審判程序同意作為證據，法院審酌該言詞陳述或書面陳述作
    成時之情況，認為適當者，亦得為證據。當事人、代理人或
    辯護人於法院調查證據時，知有第159條第1項不得為證據之
    情形，而未於言詞辯論終結前聲明異議者，視為有前項之同
    意，刑事訴訟法第159條第1項及第159條之5分別定有明文。
    本判決下列所引用被告戊○○、丁○○、己○○以外之人於審判外
    之言詞或書面陳述，雖屬傳聞證據，惟公訴人、被告戊○○、
    丁○○、己○○及辯護人於本院審理中均表示無意見而不予爭執
    ，且迄至言詞辯論終結前亦未再聲明異議，本院審酌此等證
    據資料製作時之情況，尚無違法不當及證明力明顯過低之瑕
    疵，亦認為以之作為證據應屬適當，揆諸前開規定，認前揭
    證據資料均有證據能力。
二、本院下列所引用卷內之非供述證據，並無證據證明係公務員
    違背法定程序所取得，且當事人於本院亦均未主張排除其證
    據能力，且迄本院言詞辯論終結前均未表示異議，本院審酌
    前揭書證並無顯不可信之情況與不得作為證據之情形，認均
    有證據能力，合先敘明。
貳、實體部分：
一、訊據被告戊○○、丁○○、己○○均矢口否認有行使業務上登載不
    實文書及詐欺取財等犯行，被告戊○○辯稱：伊只負責招生，
    把學生報名表、身分證影本、相片等資料送給學校，如果學
    校認為所招的學生不符合入學規定，就應該把資料退還，伊
    根本不知道招生截止日期，伊只記得是招二技及二專班學生
    ，因為教育部511方案也只允許招收進修推廣的學生，蘭陽
    技術學院沒有交付招生簡章給伊，至於是否要參加入學考試
    ，學校應該跟伊說，伊非風火山林公司之登記負責人，應不
    適用商業會計法第71條之規定，學校有關招標方式、招標流
    程及請領方式均是配合學校的要求，整個流程均非伊主導云
    云；被告丁○○辯稱：戊○○是伊博士班的學長，告訴伊說學校
    有這個入學管道，伊只是跟阮○○假日去教會招生，去宣導學
    校有這樣的機會可以入學，伊是在幫原住民，讓原住民有機
    會可以入學，之後就與學校沒有任何關係云云；被告己○○則
    辯稱：戊○○負責與學校高層接洽，確定蘭陽技術學院有缺學
    生需要招生，我們團隊就會在學校附近教會宣導、招生，宣
    導內容就是學校有幫原住民開專班，每週六上一天課，免學
    費，就可以順利完成學業，因為招收的是在職專班，就是俗
    稱511專班，是工作5天，上課1天、休息1天云云。　　　
二、經查，上揭犯罪事實，業據共犯即證人林○○、甲○○、乙○○、
    丙○○、證人阮○○、許○○、張○○、李○○、楊○○、賴○○、朱○○、
    廖○○、廣○○、黃○○、高○○、偕○○、吉○○.○○、李○○、張○○、
    簡○○、王○○、顏○○、賴○○分別於法務部廉政署（下稱廉政署
    ）及檢察事務官詢問時證述明確，並有「攜手合作」LINE群
    組聊天紀錄、蘭陽技術學院105學年度四技日間部單獨招生
    簡章、蘭陽技術學院進修學院105年度新生甄試入學招生簡
    章、蘭陽技術學院附設專科進修學校105學年度新生甄試入
    學招生簡章、蘭陽技術學院105學年度四技日間部單獨招生
    報名表、105學年度第2學期蘭陽技術學院附設專科進修學院
    轉學生甄試入學報名表、教育部109年6月22日臺教技（四）
    字第1090079841號函暨所附相關資料（見108年度偵字第282
    4號卷一第214頁至第219頁）、蘭陽技術學院簽呈、公開招
    標公告資料、採購案底價表、翃倫策略開發有限公司報價單
    、風火山林公司報價單、新澄管理顧問有限公司報價單、蘭
    陽技術學院開標/議價/決標/流標/廢標紀錄、廠商報價減價
    紀錄表、分錄轉帳傳票、本案統一發票等影本（見供述證據
    卷第153頁至第171頁）在卷可稽，堪信屬實。
三、被告戊○○、丁○○、己○○雖分別以前揭情詞置辯，然：
（一）共犯即證人甲○○於廉政署詢問時即證稱：「在105年度第1
      學期，戊○○給我們的報名表就有這些人的資料，只是那時
      候他們是報日間部」、「（承上，為何他們要報日間部？
      ）因為當時日間部有招生缺額，所以請戊○○幫忙招生日間
      部學生」、「（承上，當時有無將學校開班相關資料，包
      括招生簡章、就讀科系、報名時間、入學方式、開學時間
      等，一併告知戊○○？）我沒有印象是不是在這一次告知的
      ，但我確定有告知這些相關的訊息」、「（你也是在7月1
      1日及7月28日時就要求戊○○一併招生四技日間部學生？）
      我忘記是何時說的，但是應該沒有這麼早，起碼要等招生
      接近尾聲的時候，才能確定有多少缺額」、「（你們所指
      戊○○要拿費用的8成，究係為何？）就我所聽到，戊○○所
      說的『費用的8成』，是指學生應繳學雜費的80% 」、「（
      承上，如何計算？）這80%應該是要扣掉人事費、教師的
      鐘點費等管銷費用」、「（上述要支付給戊○○的報酬，如
      何核銷？）我印象中戊○○的人有來跟我們談結算費用，我
      有請會計主任跟他們細算，但最後撥款的金額我不確定，
      是由招生中心提出核銷的，印象中核銷的項目是有廣告這
      項」等語（見供述證據卷第36頁、第39頁、第40頁），復
      於檢察事務官詢問時證稱：「（之後23名學生於週一至週
      五的白天有來上課嗎？）都沒有。校長及副校長有跟我說
      ，如果可以，先把日間部缺額補齊，所以我把需求跟戊○○
      老師說，請他幫忙找學生，他就找來這些學生，但戊○○有
      於找到學生之後，學生入學之前跟我說這些學生是沒辦法
      白天來上課，因為校長有指示日間部要先補齊，所以我雖
      然知道他們沒辦法上四技日間部的課，我仍然讓他們掛在
      四技日間部下，上課的部分就用他們用選課的方式，讓他
      們選進修學院的課，四技日間部的課程他們沒有選，直到
      下個學期即106年2月時讓他們填轉學報名表，讓他們轉到
      進修專校的二專部上課時間是六、日，雖然一下子就轉到
      進修部，但至少上學期日間部的註冊率會比較高，因為下
      學期沒有註冊率的問題」等語（見108年度偵字第2824號
      卷一第52頁反面、第53頁）。足見蘭陽技術學院為衝高四
      技日間部的新生註冊率，委請被告戊○○之招生團隊協助招
      生，並約定前該報酬給被告戊○○，而被告戊○○所招收的學
      生要轉入四技日間部就讀，以及招收附表所示學生違反該
      校招生簡章之事實，已經可以認定，被告戊○○空言否認知
      悉上情云云，實難採信。
（二）又被告丁○○於檢察事務官詢問時已供稱：「（是要招四技
      日間部及進修學院二技班及二專班？）我記得都有，只要
      學歷夠就可以念，都可以招，沒有限定要招哪個學制」等
      語（見108年度偵字第2824號卷一第150頁反面），可見被
      告丁○○確有協助蘭陽技術學院招收四技日間部、進修學院
      二技班及二專班學生，而非只有進修學院二技班及二專班
      學生。另觀以被告戊○○、丁○○、己○○及甲○○、乙○○等人組
      成「攜手合作」LINE群組聊天紀錄內容（見非供述證據卷
      第376頁至第379頁）：
　　　2016/09/12（週一）
　　　20：34甲○○：學務處給我兩種版本，一是日間部四技，
　　　              一是進院進專。
　　　20：34丁○○和春：我們要填哪個？
　　　20：39甲○○：先就讀日間部的人，填此表。這些人一學
              　　　期之後轉學入進專機電工程。人數約35人
　　　              ，正確人數明天再確認一次。 
　　　2016/9/14（週三）
　　　10：41丁○○和春：教務長早安，報告教務長四技新生的
　　　　　              資料職員還在整理中，為了讓職員能
　　　　　              放中秋節假期，我們只先整理第一批
　　　　　              資料的資料給您哦。
　　　11：43甲○○：四技的單招報名表也必須重寫，因為不是
　　　　　          進院的格式。
　　　2016/9/22（週四）　
　　　21：14林阿閬：劉老師您好：本週六（9/24）四技日間部
　　　              同學要到學校來，麻煩請您通知同學要帶
　　　　　　　　　 大頭照 1張，大頭照電子檔光碟及身分証
                    ，以利完成日間部報名程序，感謝您！
　　　21：18劉老師和春：知道了，這種事情讓我的窗口去處理
　　　                  就好了。
　　　21：30丁○○和春：我是窗口，我來處理就好。
　　　從上開聊天紀錄可證，共犯即證人甲○○於該群組中表示讓
      報名的學生填四技日間部，一學期後再轉入進修部，共犯
      即被告乙○○亦提醒被告戊○○9月24日四技日間部學生報到
      ，被告戊○○表示由其窗口處理，被告丁○○隨即表示其係窗
      口，由其處理就好，顯然被告戊○○、丁○○事前已知悉要將
      報名進修學院二技班及二專班學生轉入四技日間部之事實
      。另被告己○○於廉政署詢問時亦坦承：「《（提示LINE『攜
      手合作』對話群組）乙○○於9月22日發言，叫學生於9月24
      日當日到校，完成日間部報名程序，所指為何？》當天乙○○就是叫學生填寫報名表、交照片及證明文件等，沒有叫
      學生補考」等語（見供述證據卷第211頁），可見被告己○○亦知悉上情，被告戊○○、丁○○、己○○確有與共犯林淑莉
      等人就上揭犯行有犯意聯絡無訛，被告戊○○、丁○○、己○○
      矢口否認知悉將附表所示學生轉入四技日間部學籍云云，
      顯與卷內事證不符，自難採信。
（三）另參以證人乙○○於廉政署詢問時證稱「（於何時確知四技
      日間部有多少缺額？）我們在105年8月11日考完入學考試
      之後，就知道單獨招生的缺額有多少，應該是教務長甲○○
      有跟戊○○團隊講，各日間部科系的缺額」、「（何人告知
      要配合戊○○招生作業程序？）就是教務長甲○○」、「（這
      批學生後來分別被報名四技日間部機電工程系、數位行銷
      系、室內設計系、餐旅管理系，原因為何？）因為這幾個
      科系都有缺額」、「（承上，誰指示你要招收這批學生？
      ）當時的教務長甲○○跟我講的」、「（你有無反映當時已
      經超過招生及入學考試時間？）我沒有特別跟甲○○反映，
      因為我們都知道這一批是超過時間才送進來的，就會有沒
      參加考試的狀況」等語（見供述證據卷第138、139頁），
      以及於檢察事務官詢問時證稱：「（你偽造李○○等23名學
      生的四技日間部入學考試成績及達到錄取標準的紀錄再送
      給註冊組？）因為她們是單獨招生之後才進來，所以她們
      沒有接受考試，也沒有給她們補考，因為沒有影響其他考
      生權利，所以還是讓她們錄取。針對23名學生，我有各給
      她們一個分數，這分數是我自己擬的，只是我們內部參考
      ，也沒有公告。但是必須有這個分數程序才完整，但這不
      影響其他考生的權利」、「（誰指示你讓她們入學？）我
      有問過甲○○，因為這23名學生有超過招生時間，是否要收
      ，他說要。他交代要把程序完成，我有想要補考，但是找
      不到時間」等語（見108年度偵字第2824號卷一第48頁反
      面），益證證人乙○○確有依甲○○之指示將附表所示學生轉
      入四技日間部學籍，並不實登載上開學生入學考試成績之
      事實無訛。
（四）又被告己○○於廉政署詢問時亦供稱：我們都是星期天去他
      們教會做招生宣導，宣導內容就是說蘭陽技術學院有幫原
      住民開的專班，每週六上一天課，免學費，免入學考試，
      就可以順利完成學業。因為我們招收的是在職專班，所以
      免考試。我們團隊以招收原住民為主，因為可以申請補助
      ，所以可以用免學費，一週上一天課的方式招攬。因為當
      時蘭陽技術學院註冊率低，快要被列入教育部協助退場的
      名單，所以需要衝高註冊率。因為註冊率是要看日間部學
      生註冊率，所以要把這23名學生列入四技日間部。當時沒
      有跟學生講，所以他們應該不知道。附表所示學生至四技
      日間部是學校挑選之後把名單交給伊，伊再協助學生在9
      月24日填寫四技日間部的報名表，要報名哪些科系也是學
      校安排的。我們是配合甲○○或乙○○的指示進行作業，這批
      學生是報名四技日間部，但實際上沒有上四技日間部的課
      ，也沒有參加四技日間部的考試等語（見供述證據卷第20
      5頁至第211頁），復於檢察事務官詢問時坦承：「（李○○
      等23名學生們是否知道自己被掛在日間部四技下嗎？）我
      不知道他們知不知道，我沒問過他們，這是學校安排的，
      可能也沒有問過學生，但是學生應該知道，我們應該有發
      四技日間部學生證給他們，因為每個學生都會拿到學生證
      」、「（這些學生是105年8月11日四技日間部考試截止日
      、108年8月14日二技班及二專班報名截止日後，才招到的
      學生？）是」、「（那依招生規定是不是不能入學？）理
      論上依照招生規定是不行，但私立學校都睜一隻眼閉一隻
      眼，我也不知道這樣是不是不能入學」等語（見108年度
      偵字第2824號卷一第107頁反面、第108頁），從被告己○○
      前開供述可知，被告己○○確係以免入學考試向原住民學生
      宣傳，並已知悉附表所示學生報名時已超過報名時間，且
      沒有參加入學考試，並未經該等學生之同意，配合蘭陽技
      術學院將該等學生轉為四技日間部之學籍，被告己○○事後
      否認知情云云，應係事後卸責之詞，不足採信。
（五）又證人丙○○於廉政署詢問時證稱：「（提示105年11月9日
      「蘭陽技術學院形象廣告託播案之『開標/議價/決標/流標
      /廢標紀錄』）這份紀錄是何時製作？『風火山林整合行銷
      傳播公司』之歷次減價金額『522000、518000、512000、已
      進入底價』是何人填寫？主持人欄『總務長丙○○』的印章是
      何人蓋章？）如我前述，都是在105年12月才補程序，當
      時是張○○將這份資料繕打好，由我自行填寫『風火山林整
      合行銷傳播公司』之歷次減價金額『522000、518000、5120
      00、已進入底價』等文字及審標結果欄、得標廠商及金額
      欄等欄位，最後由我親自在主持人欄位蓋用『總務長丙○○』
      職章」、「（上開蘭陽技術學院形象廣告託播案105年10
      月19日招生中心105教招簽0048號的簽陳、同《105》年11月
      7日簽請校長核定底價的簽陳、底價表、105年11月9日開
      標紀錄、廠商減價紀錄表、決標簽陳、黏貼憑證用紙等文
      件，均為不實文件，其上有你的會、核職章是否均由你親
      自簽認？你有何說明？）是，以上文件有關我個人的職章
      部分都是我本人親自蓋印，當時是乙○○告訴我廠商已經作
      了，要我補採購程序，我坦承文件都是事後補做的，但我
      一直相信乙○○他告訴我廠商已經作了，我只是協助他補辦
      程序以讓廠商可以請款，我沒有想過廠商可能實際沒有施
      作廣告託播等語（見供述證據卷第148頁、第151頁），以
      及於檢察事務官詢問時證稱：乙○○在105年11月下旬是跟
      我說學校有一個招生廣告案，他已經先請廠商做了但忘了
      要先簽出採購申請公文，因為12月底廠商就要結案請款，
      所以要我幫忙補採購程序，不然廠商沒辦法結案請款，我
      說如果他可以取得採購申請公文，經會計、相關單位、校
      長同意，總務處才能依據通過的公文執行採購，然後他就
      有簽一張公文出來，有給以上單位蓋章同意，所以我就幫
      他補程序，乙○○沒有跟我說他是找到哪間廠商做，他只是
      說有請廠商先做了，他確實有請我補採購程序，是他到我
      辦公室說的，我就回答他如果你可以取得校長同意的採購
      公文，我就幫他補程序，會簽的各個單位都是他一一去說
      明，各單位才蓋章的，各單位蓋章的日期有往前寫等語（
      見108年度偵字第2824號卷一第57頁反面）屬實，復於本
      院審理時證稱：「乙○○主任有一天到我辦公室跟我說，他
      有個招生廣告案，因為比較急，所以已請廠商做了，12月
      底就要付錢給廠商，但當時忘了寫採購申請文件，要我幫
      忙補正採購程序。我回答他，我們是依照校長核可的採購
      文件才能辦理採購。我問他金額大約多少，他說約50多萬
      元，但50萬元以上的採購流程約要2個月，我記得他是在1
      05年11月時找我談這件事，如果是11月份，2個月採購程
      序無法在12月底付錢給廠商，因此我跟他說如果能取得校
      長核可採購申請，我就可以配合辦理。這張簽呈是他回去
      之後，隔了幾天他拿來給我蓋章的，日期是依教務處乙○○
      主任寫的日期配合寫的」、「（辦理採購簽呈是否你製作
      的？）是。我是依照推估的採購時程，請事務組組長張○○
      製作」、「（此採購事實上並沒有進行開標程序？）是」
      、「（開標/決標紀錄表何人製作？）也是張○○製作，這
      些採購程序都是我叫張○○去製作的」、「（乙○○有無提供
      一張學校形象廣告託播照片給你？）有，他是交給張○○，
      因為後續核銷時要檢附證明」、「（風火山林公司後來有
      開一張發票是交給何人辦理核銷？）張○○，我只推估日期
      後，後續都是張○○在處理，我只是交辦他做這些事」等語
      （見本院卷二第18、19頁）明確，核與證人林○○於檢察事
      務官詢問時證稱：伊有用印，有沒有招標伊不知道，因為
      戊○○幫學校招生，要給他報酬，所以用這個方式，丙○○說
      這筆錢要給戊○○，現在要完成程序，所以要往前押日期等
      語（見108年度偵字第2824號卷一第170頁反面）及證人乙○○於檢察事務官詢問時證稱：學校長官叫伊寫簽呈，日期
      押105.10.19，長官的意思是學校有採購要核銷，沒有說
      是何時採購，是否已經採購了也不知道，因為跟招生有關
      請我寫簽呈，因為甲○○是我的直屬長官，所以我做這份之
      前應該有跟他報告，實際上有無叫廠商來做廣告行銷伊不
      知道，伊忘記伊簽呈的日期有無往前押，伊做好簽呈就依
      下面會簽單位給各科室主管蓋章等語（見108年度偵字第2
      824號卷二第460頁反面）大致相符，足見蘭陽技術學院並
      未實際辦理行銷廣告招標案，係以虛假之紙上作業方式給
      付被告戊○○報酬，確有行使業務上登載不實文書之行為無
      訛。
（六）被告戊○○雖辯稱：伊係配合蘭陽技術學院云云，然被告戊○○於檢察事務官詢問時已供稱：我們依照學校指示開具發
      票，把這個金額核銷下來，廣告費的發票是我們跟學校開
      會談過決定的，新澄管理顧問有限公司、翃倫策略開發有
      限公司的投標資料報價單是伊準備的，也是伊去學校交投
      標資料，這兩家公司沒有真的要競標，後來也沒有經過決
      標，也沒有實際製作形象廣告，本案統一發票是伊請許玉
      珊開的等語（見108年度偵字第2824號卷一第144頁反面、
      第145頁），堪認被告戊○○已知悉蘭陽技術學院係以辦理
      假標案方式核給被告戊○○報酬，依蘭陽技術學院之要求提
      供另2家公司不實之報價單，以配合蘭陽技術學院辦理該
      招標案，另製作不實之本案統一發票給蘭陽技術學院核銷
      經費，顯然被告戊○○與林○○、甲○○、乙○○、丙○○就上揭行
      使業務上登載不實文書之犯行確有犯意聯絡與行為分擔，
      被告戊○○之前揭辯解與卷內事證不符，不足採信。
四、綜上，本案事證已臻明確，被告戊○○、丁○○、己○○之上開犯
    行，洵堪認定，均應予依法論科。
五、論罪科刑：
（一）按行為後法律有變更者，始有刑法第2條第1項之從舊從輕
      主義規定之適用，而所謂行為後法律有變更者，係包括構
      成要件之變更而有擴張或限縮，或法定刑度之變更。行為
      後法律有無變更，端視所適用處罰之成罪或科刑條件之實
      質內容，修正前後法律所定要件有無不同而斷。若新、舊
      法之條文內容雖有所修正，然其修正係無關乎要件內容之
      不同或處罰之輕重，僅為文字、文義之修正或原有實務見
      解、法理之明文化或僅條次之移列等，無關有利或不利於
      行為人，則非屬該條所指之法律有變更，自不生新舊法比
      較之問題，應依一般法律適用原則，適用裁判時法（最高
      法院96年度台上字第3773號判決、95年第21次刑事庭會議
      決議意旨參照）。經查，被告戊○○、丁○○、己○○行為後，
      刑法第215條業於108年12月25日修正公布，自108年12月2
      7日施行，修正後條文有關罰金刑部分，僅係將刑法施行
      法第1條之1第2項前段之規定有關罰金刑數額提高30倍之
      規定具體明文化，對被告戊○○、丁○○、己○○而言，適用修
      正前後之規定並無不同，是此項修正自不屬於刑法第2條
      之法律變更，本身尚無比較新舊法之問題，是修正結果對
      於被告戊○○、丁○○、己○○並無有利或不利之影響，本件適
      用裁判時法即修正後刑法第215條之規定論處。　　
（二）次按錄音、錄影或電磁紀錄，藉機器或電腦之處理所顯示
      之聲音、影像或符號，足以為表示其用意之證明者，以文
      書論，刑法第220條第2項定有明文。而所謂電磁紀錄，係
      指以電子、磁性或其他無法以人之知覺直接認識之方式所
      製成之紀錄，而供電腦處理之用者而言。蘭陽技術學院職
      員上網登入「全國技專校院校務基本資料庫」、「助學措
      施平台」，分別繕打不實之四技日間部在學學生人數及登
      錄附表所示23名學生係該校四技日間部原住民學生，將該
      電磁紀錄傳送給教育部，分別申請106年度整體發展獎勵
      補助經費及原住民學生學雜費減免補助，係以聲音、影像
      、文字或代替文字之符號、圖畫，輸入電腦網路，藉由電
      信業者所提供之網路訊息傳送服務功能，經電信業者之電
      腦網路系統，加以傳發輸送，再由他人之電腦終端設備予
      以接收、儲存，並可賴該電腦終端設備之螢幕顯示此等足
      以為表示其用意之證明，依刑法第220條第2項之規定，自
      應以文書論。再者，刑法第220條並非罪刑之規定，僅係
      闡述學理上所謂準文書之定義，故於偽造或變造準文書時
      ，仍依其文書之性質適用各該有罪刑規定之法條論罪科刑
      ，無庸贅載「準」字（最高法院103年度台非字第115號判
      決意旨參照）。
（三）故核被告戊○○所為，係犯刑法第216條、第215條、第220
      條第2項之行使業務登載不實文書罪及同法第339條第1項
      之詐欺取財罪；被告丁○○、己○○所為，均係犯刑法第216
      條、第215條之行使業務登載不實文書罪。被告戊○○、丁○○、己○○於業務上登載不實文書後復持以行使，其業務上
      登載不實之低度行為應為行使之高度行為所吸收，不另論
      罪。被告戊○○先後多次行使業務上登載不實文書及詐欺取
      財之行為，係於密切接近之時間、同一地點為之，各行為
      之獨立性極為薄弱，且係出於同一詐欺取財之目的，依一
      般社會健全觀念，在時間差距上，難以強行分開，應視為
      數個舉動之接續實行，合為包括之一行為予以評價，屬接
      續犯，而應各論以一罪。公訴人認被告戊○○參與蘭陽技術
      學院招標、決標等流程所犯及持不實之本案統一發票向蘭
      陽技術學院行使所為，係犯意各別，應予分論併罰，容有
      誤會。被告戊○○以一行為同時觸犯上開2罪名，為想像競
      合犯，應從一重論以刑法第339條第1項之詐欺取財罪。又
      被告戊○○與共犯林○○、甲○○、乙○○、丙○○就上揭犯行間，
      以及被告丁○○、己○○與被告戊○○、共犯林○○、甲○○、乙○○
      、丙○○就上揭行使業務上登載不實文書犯行間，有犯意聯
      絡與行為分擔，均為共同正犯。另被告戊○○、丁○○、己○○
      與林○○等人利用不知情之蘭陽技術學院職員及風火山林公
      司助理許○○遂行上開犯行，均為間接正犯。
（四）至於公訴人另以被告戊○○指示不知情之助理許○○以風火山
      林公司名義，開立虛偽不實之本案統一發票，再交付不知
      情之蘭陽技術學院事務組組長張○○辦理形象廣告標案之核
      銷而行使之，認被告戊○○此部分所為，另涉犯商業會計法
      第71條第1款之商業負責人明知為不實事項填製會計憑證
      罪云云。然：
  １、按商業會計法第71條第1款之以明知為不實之事項而填製會
      計憑證罪，其犯罪主體必須為商業負責人、主辦及經辦會
      計人員或依法受託代他人處理會計事務之人員，屬因身分
      或特定關係始能成立之犯罪，不具備上開身分或特定關係
      者，並非該罪處罰之對象，必須與具有該身分或特定關係
      之人，共同實行、教唆或幫助者，始得依刑法第31條第1
      項規定，論以正犯或共犯。又商業會計法所定商業負責人
      之範圍，該法第4條已明定依公司法、商業登記法及其他
      法律有關之規定。而公司法第8條所稱之公司負責人，第1
      項規定在有限公司為董事，第2項規定經理人或清算人，
      在執行職務範圍內，亦為有限公司負責人。另商業登記法
      第10條第2項亦規定：經理人在執行職務範圍內，亦為商
      業負責人。至101年1月4日修正公布、同年月6日生效施行
      之公司法第8條，增列第3項：「公開發行股票之公司之非
      董事，而實質上執行董事業務或實質控制公司之人事、財
      務或業務經營而實質指揮董事執行業務者，與本法董事同
      負民事、刑事及行政罰之責任。但政府為發展經濟、促進
      社會安定或其他增進公共利益等情形，對政府指派之董事
      所為之指揮，不適用之」規定，嗣為強化公司治理並保障
      股東權益，實質董事之規定，不再限公開發行股票之公司
      始有適用，於107年8月1日修正公布、同年11月1日生效施
      行之公司法第8條第3項，始刪除「公開發行股票之」之文
      字，而適用於包括有限公司在內之所有公司。故本件經比
      較新舊法，應適用較有利於被告戊○○行為時之公司法、商
      業登記法，所規定之有限公司負責人，並不包含未具備前
      述行為時法律所規定身分以外之所謂「實際負責人」在內
      （最高法院109年度台上字第514號判決意旨參照）。
　２、又統一發票乃證明會計事項之經過而為造具記帳憑證所根
      據之原始憑證，商業負責人、主辦及經辦會計人員或依法
      受託代他人處理會計事務之人員如明知為不實之事項，而
      開立不實之統一發票，依目前實務見解，此項行為除與刑
      法第215條之業務上登載不實文書罪之構成要件該當外，
      亦成立商業會計法第71條第1款之填製不實會計憑證罪，
      屬法規競合之情形，惟後者（即填製不實會計憑證罪）係
      前者（即業務上登載不實文書罪）之特別規定，依特別法
      優於普通法之原則，應優先適用後者之規定處斷。倘法院
      審理結果，認為被告所為尚不成立填製不實會計憑證罪，
      仍應調查及審酌其所為是否符合業務上登載不實文書罪之
      構成要件。經查，被告戊○○雖為風火山林公司之實際負責
      人，然風火山林公司之登記負責人為阮○○，被告戊○○於檢
      察事務官詢問時已坦承本案統一發票係其指示許○○開立等
      語（見108年偵字第2824號卷一第145頁），核與許○○於檢
      察事務官詢問時供稱：本案統一發票是戊○○請伊開的，戊○○直接叫伊開1張發票，說要開廣告費，伊就開1張發票給
      戊○○等語（見108年度偵字第2824號卷一第114頁反面）相
      符，復經阮○○於檢察事務官詢問時供稱：伊是公司登記負
      責人，不是實際負責人，戊○○是執行公司業務之人，公司
      大小章、發票章都是戊○○保管的，有無開發票伊不知道等
      語（見108年度偵字第2824號卷一第115頁、第117頁）明
      確，檢察官亦認並無證據證明許○○有開立虛偽不實之本案
      統一發票之犯意，已就許○○涉犯商業會計法第71條第1項
      及刑法第216條、第215條之行使業務上登載不實文書罪部
      分為不起訴處分確定，則被告戊○○既非商業會計法第4條
      規定之商業負責人，亦非主辦及經辦會計人員或依法受託
      代他人處理會計事務之人員，許○○業經檢察官為不起訴處
      分，自難認被告戊○○之行為另成立商業會計法第71條第1
      款之以明知為不實之事項，而填製會計憑證或記入帳冊罪
      ，此部分本應為被告戊○○無罪之諭知，然因公訴人認被告
      戊○○涉犯前開商業會計法罪名，與前揭犯罪事實四行使業
      務上登載不實文書部分為同一行為，依特別法優於普通法
      原則，應優先適用商業會計法第71條第1款之規定，故就
      此部分不另為被告戊○○無罪之諭知。
（五）爰以行為人之責任為基礎，審酌被告戊○○、丁○○、己○○均
      無前科紀錄，有臺灣高等法院被告前案紀錄表3份在卷可
      稽，共同以前揭登載不實業務文書等方式，協助蘭陽技術
      學院衝高四技日間部註冊率之假象，另被告戊○○以此方式
      協助蘭陽技術學院詐騙教育部，據以獲得教育部提供之獎
      勵補助經費及原住民學雜費補助之犯罪動機、目的、手段
      及獲得之不法財物之數額，暨被告戊○○、丁○○均為博士之
      教育程度、從事教職、未婚之家庭生活經濟狀況；被告己○○亦為博士之教育程度、從事教職、已婚，育有2名未成
      年子女之家庭生活經濟狀況，以及其等犯後均否認犯行之
      態度等一切情狀，分別量處如主文所示之刑，並均諭知易
      科罰金之折算標準。
六、按「犯罪所得，屬於犯罪行為人者，沒收之」、「前2項之
    沒收，於全部或一部不能沒收或不宜執行沒收時，追徵其價
    額」，刑法第38條之1第1項前段、第3項分別定有明文。經
    查，被告戊○○因本案獲得蘭陽技術學院給付之51萬2000元報
    酬，此為其犯罪所得，雖共犯林○○等人已將犯罪所得繳回13
    0萬6402元（見108年度偵字第2824號卷二第463頁），然被
    告戊○○仍保有前開犯罪所得，雖未扣案，揆諸前開規定，仍
    應予以宣告沒收，並於全部或一部不能沒收或不宜執行沒收
    時，追徵其價額。
據上論斷，應依刑事訴訟法第299條第1項前段，刑法第28條、第
216條、第215條、第220條第2項、第339條第1項、第55條、第41
條第1項前段、第38條之1第1項前段、第3項，刑法施行法第1條
之1第1項，判決如主文。
本案經檢察官蔡豐宇提起公訴，檢察官劉憲英到庭執行職務。
中    華    民    國   111    年    8     月   24    日
                  刑事第三庭審判長法  官  許乃文
                                  法  官  游欣怡
                                  法  官  劉芝毓
以上正本證明與原本無異。
如不服本判決應於收受送達後二十日內向本院提出上訴書狀，並
應敘述具體理由；其未敘述上訴理由者，應於上訴期間屆滿後二
十日內向本院補提理由書(均須按他造當事人之人數附繕本)「切
勿逕送上級法院」。　　　　　　　　　　　　　　　　
                                  書記官  陳建宇
中　　華　　民　　國　　111 　年　　8 　　月　　24　　日
附錄本案論罪科刑法條：
中華民國刑法第339條
意圖為自己或第三人不法之所有，以詐術使人將本人或第三人之
物交付者，處5年以下有期徒刑、拘役或科或併科50萬元以下罰
金。
以前項方法得財產上不法之利益或使第三人得之者，亦同。
前二項之未遂犯罰之。

中華民國刑法第215條：
從事業務之人，明知為不實之事項，而登載於其業務上作成之文
書，足以生損害於公眾或他人者，處 3 年以下有期徒刑、拘役
或 1 萬 5 千元以下罰金。

中華民國刑法第216條：
行使第 210 條至第 215 條之文書者，依偽造、變造文書或登載
不實事項或使登載不實事項之規定處斷。

中華民國刑法第220條
在紙上或物品上之文字、符號、圖畫、照像，依習慣或特約，足
以為表示其用意之證明者，關於本章及本章以外各罪，以文書論
。
錄音、錄影或電磁紀錄，藉機器或電腦之處理所顯示之聲音、影
像或符號，足以為表示其用意之證明者，亦同。
附表：
編號 科系 學號 姓名  1 四技日間部 機電工程系 K0000000 李○○  2 四技日間部 機電工程系 K0000000 楊○○  3 四技日間部數位行銷系 K0000000 賴○○  4 四技日間部數位行銷系 K0000000 朱○○  5 四技日間部數位行銷系 K0000000 廖○○  6 四技日間部數位行銷系 K0000000 孫○○  7 四技日間部數位行銷系 K0000000 廣○○  8 四技日間部數位行銷系 K0000000 黃○○  9 四技日間部室內設計系 K0000000 高○○  10 四技日間部室內設計系 K0000000 卓○○  11 四技日間部室內設計系 K0000000 偕○○  12 四技日間部室內設計系 K0000000 吉○○.○○  13 四技日間部室內設計系 K0000000 李○○  14 四技日間部室內設計系 K0000000 何○○  15 四技日間部室內設計系 K0000000 張○○  16 四技日間部室內設計系 K0000000 簡○○  17 四技日間部室內設計系 K0000000 王○○  18 四技日間部餐旅管理系 K0000000 顏○○  19 四技日間部餐旅管理系 K0000000 賴○○  20 四技日間部餐旅管理系 K0000000 張○○  21 四技日間部餐旅管理系 K0000000 張○○  22 四技日間部餐旅管理系 K0000000 傅○○  23 四技日間部餐旅管理系 K0000000 王○○